臺灣高雄地方法院民事判決　　　　　　　　　　　九十二年度訴字第一六五○號
　　原　　　告　丙○○
　　原　　　告　乙○○
　　原　　　告　丁○○
　　原　　　告　甲○○
　　訴訟代理人　曾劍虹　律師
　　被　　　告　己○○　　　住.
　　被　　　告　戊○○　　　住.
右當事人間請求損害賠償事件，本院於民國九十三年一月九日言詞辯論終結，判決如
下：
    主      文
被告己○○應給付原告丙○○新台幣壹佰拾柒萬玖仟伍佰元，給付原告乙○○、丁○○、甲○○各新台幣肆拾萬元，及均自民國九十二年九月十六日起至清償日止，按
週年利率百分之五計算之利息。
原告其餘之訴駁回。
訴訟費用由被告己○○負擔百分之九九，餘由原告丙○○負擔。
本判決第一項於原告丙○○、乙○○、丁○○、甲○○各以新台幣肆拾陸萬元、新台
幣壹拾萬肆仟元、新台幣壹拾萬肆仟元、新台幣壹拾萬肆仟元提供擔保後，得
假執行。
原告其餘假執行之聲請駁回。
    事      實
甲、原告方面：
一、聲明：
  (一)被告應連帶給付原告丙○○新台幣（下同）一百四十萬零八千元，原告乙○○、
    丁○○、甲○○各四十萬元，及均自追加起訴狀繕本送達翌日起至清償日止，按
    週年利率百分之五計算之利息。
  (二)訴訟費用由被告負擔。
  (三)原告願供擔保請准宣告假執行。
二、陳述：
  (一)原告丙○○為被害人李劉和娣之夫，原告乙○○、丁○○、甲○○則為被害人李
    劉和娣之子女。被告己○○於民國八十九年四月一日下午六時二十分許，駕駛被
    告戊○○所有無牌照之營業用大貨車後載挖土機一部，沿高雄縣美濃鎮○○里○○○○道路由東向西方向行駛，當時之天候、路況皆良好，被告己○○原應注意
    汽車行進中，駕駛人應注意車前狀況，隨時採取必要之安全措施，且汽車行駛至
    無號誌之交岔路口時，應減速慢行，作隨時停車之準備，而依當時情形又無不能
    注意之情事，竟疏於注意，未留意前方及交岔路口車輛之動態，而貿然於路口未
    減速行駛，迨見被害人李劉和娣駕駛車號一一一—０二六八號機車，亦沿該交岔
    路口另一條產業道路由南向北行駛時，因煞避不及，其駕駛之營業大貨車前保險
    桿遂碰撞被害人李劉和娣駕駛之機車，被害人李劉和娣人車倒地，因而受有顱內
    出血等傷害，經送醫急救後，延至九十年五月十八日不治死亡。
  (二)被告己○○不法侵害李劉和娣致死，自應負損害賠償之責，而被告戊○○明知原
    車號ＸＰ—八九九號營業大貨車已繳銷牌照，依道路交通管理處罰條例第十二條
    第一項第九、十款規定本即不得行駛，竟仍交由被告己○○駕駛，因而肇事致被
    害人李劉和娣於死，違反保護他人之法律，致生損害於他人，亦應依民法第一百
    八十四條第二項負損害賠償之責，是被告二人自應依民法第一百八十五條規定負
    連帶賠償之責。而原告等人得依法請求之範圍如下：
    (1)住院醫療費用：原告丙○○為被害人李劉和娣支出住院醫療費用共計七萬四千
      三百一十九元。
    (2)住院看護費：被害人李劉和娣受傷後，日間僱人看護，原告丙○○每日需支付
      一千一百元，夜間由原告丙○○看護，亦同，自八十九年四月二十四日起至同
      年六月九日止，共計得請求看護費用十萬三千四百元。
    (3)療養照護費：自八十九年六月十日起至九十年五月十八日止，原告丙○○共為
      被害人李劉和娣支出療養照護費二十八萬三千四百六十元。
    (4)氣墊床：為被害人李劉和娣長期臥床所需，原告丙○○支出一萬五千元。
    (5)殯葬費：原告丙○○共支出殯葬費二十萬零三千三百元。
    (6)慰撫金：原告丙○○為被害人李劉和娣之夫，原告乙○○、丁○○、甲○○為
      被害人李劉和娣之子女，因失去至親，精神受有極大之痛苦，故原告丙○○請
      求九十二萬零五百二十一元之精神慰撫金，原告乙○○、丁○○、甲○○各請
      求六十萬元之精神慰撫金。
    (7)綜上，原告丙○○為被害人李劉和娣支出醫療費、看護費、療養照護費、氣墊
      床費用、殯葬費共計六十七萬九千四百二十九元，加計原告等請求之精神慰撫
      金，原告丙○○、乙○○、丁○○、甲○○得請求之金額各為一百六十萬元、
      六十萬元、六十萬元、六十萬元，而原告因被害人李劉和娣本件車禍死亡已領
      取七十九萬二千元之強制責任保險金（已扣除農保給付四十萬零八千元），其
      中原告丙○○分配得十九萬二千元，原告乙○○、丁○○、甲○○各分配得二
      十萬元，是原告丙○○、乙○○、丁○○、甲○○得請求之金額各減為一百四
      十萬零八千元、四十萬元、四十萬元、四十萬元。爰依侵權行為之法律關係，
      請求被告連帶給付原告丙○○一百四十萬零八千元，連帶給付原告乙○○、丁○○、甲○○各四十萬元，及均自追加起訴狀繕本送達翌日起至清償日止，按
      週年利率百分之五計算之利息。
三、證據：提出臺灣高雄地方法院檢察署檢察官九十年度偵字第一七六三六號起訴書
    一份、高雄榮民總醫院住院費用收據一紙、高雄市榮民服務處收據一紙、統一發
    票一紙、收據四紙、原告甲○○、乙○○九十一年度綜合所得稅各類所得資料清
    單各一件、原告乙○○財產歸屬資料清單一紙、合作金庫銀行房屋擔保借款繳息
    清單一紙、原告丁○○、丙○○、甲○○歸戶財產查詢清單各一件、戶口名簿一
    份、戶籍謄本四紙、臺灣高等法院高雄分院九十二年度交上訴字第四四號刑事判
    決書一份、勞工保險局九十年四月十九日保受簡給字第三三０一五三五四號書函
    一紙、高新銀行存摺一份為證。
乙、被告方面：
一、聲明：
  (一)原告之訴及假執行之聲請均駁回。
  (二)訴訟費用由原告負擔。
二、陳述：
  (一)被告戊○○涉嫌過失致人於死罪嫌部分，已經臺灣高雄地方法院檢察署檢察官為
    不起訴處分確定，被告己○○涉嫌過失致人於死罪嫌部分，雖經臺灣高等法院高
    雄分院以九十二年度交上訴字第四四號駁回被告己○○之上訴而判決被告己○○
    有罪，然被告己○○業已提起上訴，是原告請求被告應負連帶賠償責任，依法顯
    屬不合。
  (二)又當日駕駛無牌照營業大貨車之人係被告戊○○而非被告己○○，被告戊○○亦
    未碰撞被害人李劉和娣騎乘之機車，實係被害人李劉和娣騎乘機車重心不穩自行
    摔倒，被告戊○○好心下車救助，反遭原告冤枉。
三、證據：提出臺灣高雄地方法院檢察署檢察官八十九年度偵字第一八八三九號、九
    十年度偵字第一０一七四號不起訴處分書一件為證。
丙、本院依職權調閱九十年度交易字第七二二號交通事件卷宗（含偵查卷、相驗卷、
    警卷），並向財政部臺灣省南區國稅局旗山稽徵所函查被告之綜合所得稅申報情
    形，並依職權傳訊證人即法醫吳柏宗。
    理      由
一、按「訴狀送達後，原告不得將原訴變更或追加他訴。但有下列各款情形之一者，
    不在此限：一被告同意者。二請求之基礎事實同一者。三擴張或減縮應受判決事
    項之聲明者。四因情事變更而以他項聲明代最初之聲明者。五該訴訟標的對於數
    人必須合一確定時，追加其原非當事人之人為當事人者。六訴訟進行中，於某法
    律關係之成立與否有爭執，而其裁判應以該法律關係為據，並求對於被告確定其
    法律關係之判決者。七不甚礙被告之防禦及訴訟之終結者。」、「被告於訴之變
    更或追加無異議，而為本案之言詞辯論者，視為同意變更或追加。」，民事訴訟
    法第百五十五條定有明文，原告於起訴狀送達後，追加戊○○為被告，惟其請求
    之基礎事實同一，且不甚礙被告之防禦及訴訟之終結，爰准其追加，先予敘明。
二、原告起訴主張：原告丙○○為被害人李劉和娣之夫，原告乙○○、丁○○、甲○○則為被害人李劉和娣之子女，被告己○○於八十九年四月一日下午六時二十分
    許，駕駛被告戊○○所有無牌照之營業用大貨車，沿高雄縣美濃鎮○○里○○○○道路由東向西方向行駛，因疏未注意前方及交岔路口車輛之動態，未於路口減
    速行駛，因煞避不及而撞及沿該交岔路口另一條產業道路南向北行駛、由被害人
    李劉和娣駕駛之車號一一一—０二六八號機車，被害人李劉和娣人車倒地，因而
    受有顱內出血等傷害，經送醫急救後，延至九十年五月十八日不治死亡。被告己○○不法侵害李劉和娣致死，自應負損害賠償之責，而被告戊○○明知原車號Ｘ
    Ｐ—八九九號營業大貨車已繳銷牌照，竟仍交由被告己○○駕駛，因而肇事致被
    害人李劉和娣於死，違反保護他人之法律，致生損害於他人，亦應共負損害賠償
    之責。原告丙○○為被害人李劉和娣之夫，自得依法請求支出之住院醫療費七萬
    四千三百一十九元、住院看護費十萬三千四百元、療養照護費二十八萬三千四百
    六十元、氣墊床費用一萬五千元、殯葬費二十萬零三千三百元及慰撫金九十二萬
    零五百二十一元，原告乙○○、丁○○、甲○○均為被害人李劉和娣之子女，自
    亦得依法請求慰撫金各六十萬元，另原告丙○○、乙○○、丁○○、甲○○已領
    取汽車強制責任保險金各十九萬二千元、二十萬元、二十萬元、二十萬元，爰依
    侵權行為之法律關係，請求如聲明第一項所示，並陳明願供擔保請准宣告假執行
    。被告則以：當日並非被告己○○而係被告戊○○駕車，且被告戊○○亦未撞及
    被害人李劉和娣騎乘之機車，被害人李劉和娣係自行摔倒，被告下車救助反遭原
    告冤枉等語資為抗辯。
三、原告主張被告己○○於八十九年四月一日下午，駕駛原牌照號碼ＸＰ—八九九號
    營業大貨車（牌照已註銷），沿高雄縣美濃鎮○○里○○○○道路由東向西方向
    行駛時，因疏未注意車前及交岔路口之車輛動態，未於交岔路口減速行駛，致其
    所駕營業大貨車前保險桿撞及被害人李劉和娣所騎乘、沿該交岔路口另一條產業
    道路由南向北行駛之機車，被害人李劉和娣因而人車倒地，受有顱內出血之傷害
    ，送醫急救後成為植物人，延至九十年五月十八日死亡之事實，業據其提出臺灣
    高雄地方法院檢察署檢察官九十年度偵字第一七六三六號起訴書、臺灣高等法院
    高雄分院九十二年度交上訴字第四四號刑事判決書各一份為證，被告雖否認上情
    ，並以前開情詞置辯；惟查：
  (一)經本院依職權調閱九十年度交易字第七二二號交通事件卷宗（含偵查卷、相驗卷
    、警卷）可知，被告戊○○前於警方至案發現場瞭解案情時，因自稱其駕駛系爭
    營業大貨車與被害人李劉和娣所騎乘之機車發生擦撞（參警卷第一頁），遂經高
    雄縣警察局旗山分局以其涉嫌過失致人於死罪嫌移送臺灣高雄地方法院檢察署偵
    辦，經臺灣高雄地方法院檢察署檢察官偵查結果，認被告戊○○並非當日駕駛系
    爭營業大貨車之駕駛人，而於九十年八月三日以八十九年度偵字第一八八三九號
    、九十年度偵字第一０一七四號為不起訴處分並確定在案一節，有該警訊筆錄及
    不起訴處分書在卷可稽。又系爭營業大貨車原係豐富公司所有，原牌照號碼為Ｘ
    Ｐ─八九九號，已於八十三年二月二十一日辦理停駛登記並繳回牌照二面、行照
    一枚予高雄市監理處，嗣於八十四年一月十六日辦理停駛轉繳銷登記等情，亦有
    高雄市監理處高市監二字第０九一００一八四九七號函附卷可參（參九十年度交
    易字第七二二號卷第一四六頁），先予敘明。
  (二)被告戊○○雖於前開刑事案件第一審訴訟程序中到庭證稱：案發當日我剛好從工
    作地點駕駛系爭營業大貨車上載挖土機欲返家，惟行至該案發地點時，我並無撞
    擊被害人李劉和娣所騎乘之機車，被害人李劉和娣是自己摔倒的，我為了救人才
    下車查看並報案，另請求當時亦在現場之證人吳瑞元幫忙抬救被害人李劉和娣等
    語（參九十年度交易字第七二二號卷第八０至八五頁），惟經本院刑事庭向高雄
    縣消防局函調車禍當時之緊急傷病送醫服務登記簿（參九十年度交易字第七二二
    號卷第三十頁），據該服務登記簿之記載，當日報案之人乃一年籍姓名不詳之「
    陳先生」，而非被告戊○○；另被告己○○於前開刑事案件中聲請傳訊之證人即
    當時因路過車禍現場而參與傷者救護之劉家慶證稱：「當時我看到戊○○在現場
    以及另外一個人在打電話。」等語（參九十年度交易字第七二二號卷第八十一頁
    ），與證人吳瑞元證述：「（是誰去報警的？）戊○○。」等語（參九十年度交
    易字第七二二號卷第四十六頁）顯然不符；而於證人劉家慶為前開證述後，證人
    吳瑞元竟翻異前詞改稱：「…我有看到一位男子在打電話，我就去幫忙救人，我
    把被害人扶起來，我當時還用腳去踩籬笆，我和司機一同去救他，我後來就去叫
    救護車，我當時的手機是0000000000，我是用這支電話叫救護車的。
    」、「（當天除了你和戊○○外，是否還有其他人？）有，還有一位六十幾歲的
    人來幫忙，就是之前在打電話的人。」等語（參九十年度交易字第七二二號卷第
    一一四頁），是證人吳瑞元之證詞前後反覆，是否可信已非無疑；輔以當日至車
    禍現場處理車禍事故之員警劉盛原證稱：係經一一九通知等語（參九十年度交易
    字第七二二號卷第四十六頁），可見並無人撥打電話通知警方本件車禍發生，警
    方乃係經一一九救護單位轉知始到達現場處理。因之，既無人向警方報案，向一
    一九報案陳明系爭車禍事故發生有人急待救護者，復為一年籍姓名不詳之「陳先
    生」或證人吳瑞元所稱年約六十餘歲之男子，足認被告戊○○並無於車禍後撥打
    電話予任何警察機關或救護系統之情，證人吳瑞元明知上情，竟附和被告戊○○
    之說詞，故稱被告戊○○始為報案者，證人吳瑞元之證詞自難遽行採信。
  (三)再依證人吳瑞元於九十年度交易字第七二二號刑事案件中證述：「我是從事務農
    ，我從那裡回家，我要轉彎的時候，我有看到有部車子在馬路上，我認為我過不
    去，我就過去看，我有看到一位男子在打電話，我就去幫忙救人，我把被害人扶
    起來，我當時還用腳去踩籬笆，我和司機一同去救他…。」、「（當天的司機是
    誰？）是戊○○。」等語（參九十年度交易字第七二二號卷第一一四頁），及「
    （本案案發當時情形你是否有看到？）當時我在田裡工作，後來我要回家，在離
    八百公尺左右，我看到司機從車子上下來，這時我看到路上一部卡車停在路中間
    ，車上司機下來，並說車子底下有人…。」等語（參九十年度交易字第七二二號
    卷第四十五頁）觀之，可知證人吳瑞元並未親眼目睹車禍之經過，而僅係於車禍
    發生後參與救護傷者之工作，並於當時看到被告戊○○自系爭營業大貨車下車，
    因此逕認被告戊○○即為該車之駕駛人，是證人吳瑞元之證詞，尚不足以認定被
    告戊○○即係駕駛系爭營業大貨車之人。
  (四)又證人黃松盛於偵訊中就車禍情形之描述為：「當天下午五點四十分左右，我剛
    好經過十字路口，看到拖板車停在十字路口附近靠近左邊的方向，我沒看到擦撞
    ，我看到司機下車在看車子下面…。」、「（貨車司機長相？）瘦瘦的，好像二
    、三十歲，我確定司機不是戊○○，因戊○○我之前認識，並且很熟，如果是他
    就會叫我去幫忙。」等語（參八十九年度偵字第一八八三九號卷第五十五頁）、
    「（你當時是否看到己○○從車子下來？）我八十九年四月一日下午大約五點四
    十五分左右，我剛好經過那邊，我有看到他從駕駛座下來，走到右邊駕駛座旁邊
    的位置，他蹲下來，那個人就是庭上己○○。」、「（他父親戊○○是否在現場
    ？）他沒有在現場。」、「（戊○○隔多久才來？）我不曉得，我停一下大約一
    、二分鐘，我就走了，走之前還沒看到他父親。」等語（參九十年度他字第二四
    三七號卷第十五頁），其於九十年度交易字第七二二號刑事案件中亦證稱：「（
    八十九年四月一日十八時二十分許，在美濃鎮發生這件車禍的情形你是否有看到
    ？）當天我剛好經過那裡，這部肇事車子剛好停在過了紅綠燈的十字路口，我看
    到司機從駕駛座下來，走過右邊，蹲下來看車子底下的情形，我又看到一部機車
    倒在籬笆下」、「（當時這位司機是誰？）是己○○，不是他爸爸，因他爸爸跟
    我認識就會叫我。」、「（當時是否認識己○○？）不認識，但我認識他爸爸，
    認識很久了。」、「（現場除了被告外，是否還有其他人？）沒有。」等語（參
    九十年度交易字第七二二號卷第二十二頁），其所為之證述始終相符，並一再堅
    稱其於當日下午五時四十五分許行經車禍事故地點時，僅見到被告己○○一人單
    獨下車察看，是時被告戊○○並未在現場，而證人黃松盛所稱前開見到被告己○○之時間，更係早於一一九救護單位接獲報案及員警到場處理之時間；再經本院
    刑事庭隔離訊問證人黃松盛及原告丙○○，證人黃松盛結證稱：「（告訴人如何
    找到你？）我經過案發那裏，發現道士在那裏誦經，我就停下來，我就問他們何
    事，我就告訴他們我有看到案發情形，他們就把我的地址抄下。」等語（見九十
    年度交易字第七二二號卷第二十二頁、第二十三頁），與原告丙○○陳稱：「（
    後來如何找到證人黃松盛？）我們到現場做法事，我看到黃松盛與現場的一些人
    在談有關這件事的談話，我就過去找證人幫忙。」等情（見九十年度交易字第七
    二二號卷第二十三頁）亦屬相符；而本件被害人李劉和娣雖係延至九十年五月十
    八日始不治死亡，惟被害人李劉和娣因車禍手術後嚴重昏迷，呈植物人狀態，其
    家屬乃依民間習俗於八十九年四、五月間，至車禍現場為被害人李劉和娣收回失
    散之魂魄，希望被害人李劉和娣早日清醒，並非直至被害人李劉和娣往生時始至
    車禍現場做往生之法事，是證人黃松盛前開證述內容與其至臺灣高雄地方法院檢
    察署作證之時間亦無矛盾；輔以證人黃松盛與被告二人間並無仇恨或過節，其與
    被告戊○○復為舊識，證人黃松盛就本件車禍事故亦無利害關係，證人黃松盛實
    無構詞誣陷被告之可能，證人黃松盛之證詞，自屬可採。因之，依車禍當日高雄
    縣消防局緊急傷患送醫服務登記簿登載之報案時間為四月一日十八時十五分（即
    下午六時十五分）、到場時間為四月一日十八時二十二分，顯見被告己○○確於
    被告戊○○、證人吳瑞元、劉盛原、劉家慶及救護車到達前，即已在車禍現場，
    且其下車察看時，被害人李劉和娣所騎乘之機車並已倒地，顯見本件車禍已經發
    生，是被告戊○○並非駕車之人，應堪認定。
  (五)又被告己○○雖稱其係搭乘其胞弟林光雄所駕車輛欲返家時，途經車禍現場，因
    見其父戊○○所有之推土機於附近，乃至現場查看等語。然經本院刑事庭隔離訊
    問被告己○○及證人林光雄，證人林光雄證稱：「（你哥哥當天在那裡？你們何
    時離開你奶奶家？）我開車載他去我奶奶家，我是和他一起去的。之後我們下午
    三、四點左右出來，天色有點暗，因當天下著毛毛雨，出來之後我看左邊，看到
    一部載怪手的卡車。」、「我本來車子停在事發路口前，後來因擋住路，我就開
    到南邊過路口。我哥哥是還沒有過路口的時候就跟我一起下車了，後來因為我的
    車擋到路，我就再去停我的車，停完之後我就看到救護車過來了。」、「（你到
    達現場的時候，你父親是否有在場？）有，吳瑞元也在場。」、「（後來情形？
    ）我先看傷者的情形，後來救護車來了，我就幫忙救護傷者送上救護車。幫忙救
    護的人員有我、我父親、吳瑞元及消防人員，我哥哥當時沒有做什麼，送上擔架
    的時候我就叫我哥哥跟著救護車走，我陪我父親。」等語，核與被告己○○所稱
    ：「（你和你弟弟一起過去？）是。」、「（何時離開？）我們要回去煮飯，大
    約是車禍的時間離開。」、「…我下車的時候我弟弟在車上，我就走過去我父親
    車子那裡，當時我也沒有看我弟弟是否有下車。」、「（你過去是否有做什麼？
    ）我去的時候救護車就到了，我與救護車一起到，我去的時候我父親就叫我一起
    上救護車，我就和救護車一起走。」、「（你到達現場時，傷者是否已經抬上救
    護車？）有。我父親隨即就叫我和救護車一起離開。」等情間有諸多不符之處（
    以上參九十年度交易字第七二二號卷第一二七頁至第一三一頁）；且被告己○○
    既先於證人林光雄下車，其復稱到達現場時救護車亦同時到達，依此推論，證人
    林光雄到達現場時，救護車應早即於現場待命，證人林光雄又如何能於到達現場
    時，先查看傷者之情形，並待救護車來時始參與抬救被害人李劉和娣之救助行動
    ？另被告戊○○陳稱：「（到了現場的時候，他們二個人【指林光雄與被告己○○】是否有幫忙從事何事？）我跟吳瑞元及一位不認識的人將傷者扶到路邊。」
    、「（救護車來的時候，你是否有幫忙扶傷者？）有。救護車來的時候我跟吳瑞
    元幫忙救護人員將傷者抬上擔架。」等語（見九十年度交易字第七二二號卷第一
    二九頁），是可認被告戊○○於當時並未見到證人林光雄與被告己○○參與抬救
    被害人李劉和娣上救護車之救助行動，否則其於本院刑事庭針對此一問題詢問時
    ，應會立即回答，且於描繪抬救傷者之人時，不會獨漏其子林光雄而僅述及證人
    吳瑞元有參與抬救被害人李劉和娣之行為，更可見被告戊○○所述與證人林光雄
    上揭證言之矛盾。是綜合以上各情觀察，足認證人林光雄及被告二人所稱當日被
    告己○○與林光雄係路過並一起到達案發現場一節，乃係臨訟編篡之詞，不足採
    信。
  (六)準此而論，被告戊○○既未撥打電話報案，卻與證人吳瑞元故意偽稱係其所為，
    並一再陳稱其即為當日駕駛系爭營業大貨車之人，欲錯引檢、調人員認定其始為
    系爭營業大貨車之駕駛者，而證人林光雄根本未於案發當日與被告己○○共至車
    禍現場，卻故為錯誤之證詞，其陳述均顯為迴護被告己○○而無足採信；而證人
    黃松盛與被告既無嫌隙，其與原告更無故意誣陷被告己○○之理由，堪認其所證
    述被告己○○始為當日之駕駛員一情，確為真實。至證人吳瑞元雖證述被告戊○○始為當日之駕駛人，然證人吳瑞元所見乃車禍後之情況，已如前述，是時已非
    車禍發生之第一時間，被告己○○並已呼叫被告戊○○前往現場協助處理，故其
    所見由駕駛座下車之人，並非即係實際駕車肇事之人。是原告主張被告己○○為
    駕車肇事之人之事實，應堪信為真實。
  (七)又原告雖引用被告戊○○於警局時之陳述，認本件事故發生之時間為當日十八時
    二十分，惟依前述緊急傷病患送醫服務登記簿所載之報案時間為當日之十八時十
    五分許，可證實際案發時間應早於十八時十五分，故應以證人黃松盛所證其到達
    車禍現場之十七時四十分許為最接近本件車禍事故發生之時間，附此敘明。
  (八)又被告雖另辯稱被害人李劉和娣係自己摔倒云云；然被告戊○○為脫免被告己○○之刑事罪責，乃自稱其為駕駛，故其於警訊中所稱：「我於八十九年四月一日
    十八時二十五分許，在美濃鎮○○里○○○道路十字路口紅綠燈下與李劉和娣發
    生『擦撞』。」、「我當時駕駛號牌已報繳之營業大貨車，車上載一台怪手由九
    穴（東往西）往六寮方向行駛至肇事地點，李劉和娣騎乘輕機車一一一─０二六
    八號由吉東國小往龍山方向行駛（南往北），視線不良，我看一部機車時速很快
    ，…她車後載著蕃石榴碰上我前方保險桿因而滑入農田裡受傷。」、「當時時速
    約二十公里，有煞車…。」等語（參當日之警訊筆錄），應即為被告己○○轉述
    事發當時之實際狀況；再參以本件交通事故調查報告表所繪測之現場圖，系爭營
    業大貨車於現場留下之煞車痕左右分別為四點三五及六點七公尺，機車之刮地痕
    則長達六點七０公尺，且該刮地痕及煞車痕自交岔路之中心延至路旁之果園處等
    情，確與被告戊○○上開陳述相符，可知兩車應係在該交岔路之中心發生撞擊，
    致被害人李劉和娣人車倒地，被害人李劉和娣與其所騎乘之機車亦因此滑向路旁
    之農田內，始會留有自交岔路之中心延至路旁之果園間之刮地痕；另自本件車禍
    發生後該輕型機車及系爭營業大貨車之照片觀察（參八十九年度偵字第一八八三
    九號卷第十七頁），該輕型機車之右後側車板確有經擦撞所留下之擦痕，系爭營
    業大貨車車頭保險桿下方藍色之空氣濾清器部分亦留有擦撞痕跡，且機車本身復
    留有疑似藍色之漆痕，此經臺灣高雄地方法院檢察署檢察官勘驗屬實（參八十九
    年度偵字第一八八三九號卷第十頁之勘驗筆錄及第十二頁之照片），兩車前述擦
    痕之高度相當，可見被告己○○所駕車輛車頭保險桿部分確有撞擊被害人李劉和
    娣所騎機車右後側車板之情，被告抗辯稱被害人李劉和娣係自己跌倒之情，尚無
    可採。
  (九)再者，被害人李劉和娣所騎乘之輕型機車，確遭被告己○○所駕駛之系爭營業大
    貨車擦撞，以致人車倒地一節，已如前述，而被害人李劉和娣並因此受有顱內出
    血等傷害，經送醫急救醫治後延至九十年五月十八日不治死亡等情，並有高雄榮
    民總醫院診斷證明書、邱綜合醫院診斷證明書等各一份附於警卷可參，並經臺灣
    高雄地方法院檢察署檢察官督同法醫師相驗明確，製有相驗屍體證明書、驗斷書
    、勘驗筆錄等資料各一份（參九十年度相字第八三七號卷）在卷足憑，堪信為真
    實。雖被害人李劉和娣死亡之時間距離本件車禍事故已相隔一年以上，而車禍後
    被害人李劉和娣顱內出血亦已開刀治療，早已出院，依偵查卷所附之相關診斷證
    明，被害人李劉和娣除因本件車禍受傷外，尚曾經診斷有肺炎、高血鈉症、缺血
    性心臟病、膽泥及膽結石、肺炎雙側併敗血症呼吸衰竭、泌尿道感染、電解質不
    平衡、慢性阻塞性肺疾病等病症，然經本院傳訊證人即當初相驗之法醫師吳柏宗
    於本院結稱：「相驗過程死者表面上無傷，我們根據醫院診斷證明書及死者的先
    生供述，再加上死者光頭及頭部舊傷觀察，認為是顱內出血導致死亡的。死者係
    屬於車禍送醫處理，由於顱內出血產生併發症之『遲延性死亡』。被害人所出現
    之併發症，如醫院診斷證明書上所寫的泌尿道感染、呼吸道衰竭都是由於顱內出
    血所導致的併發症。這些併發症也是導致被害人生理功能衰弱而慢慢死掉。」、
    「顱內出血如同中風患者一樣，會使腦部損傷而無法控制人體器官功能的運轉而
    逐漸壞死導致死亡。即使是年輕人被撞而顱內出血，仍然會因呈植物人狀態而器
    官衰竭慢慢死亡。與年齡沒有絕對關連性，只是老年人因器官老化致使衰竭程度
    較快，而年輕人功能衰竭會延遲一些時間，最終仍然會因而死亡。」、「（依據
    專業判斷，被害人死亡原因為何？）本件死者因車禍送醫時已顱內出血，因顱內
    出血導致併發症再進而導致死亡，而醫院內的醫療輔助機器只能延緩生命時間而
    已，最後仍然會因為顱內出血所導致併發症使器官逐漸喪失功用而死亡。」等語
    （見本院九十三年一月七日準備程序筆錄），足認被害人李劉和娣之死亡與本件
    車禍間有相當因果關係甚明。
  (十)按汽車行駛時，駕駛人應注意車前狀況及兩車併行之間隔，並隨時採取必要之安
    全措施，此為道路交通安全規則第九十四條第三項所明定。再汽車行駛至交岔路
    時，其行進除應遵守燈光、號誌或交通警察之指示，更應減速慢行以隨時注意路
    口狀況，並對於兩側之來車保持高度之注意。依被告戊○○於警訊中所陳經被告
    己○○轉述之車禍經過，及本件交通事故調查報告表所繪測之現場圖顯示，系爭
    營業大貨車於現場留下之煞車痕左右分別為四點三五及六點七公尺，機車之刮地
    痕則長達六點七０公尺，且該刮地痕及煞車痕自交岔路之中心延至路旁之果園處
    等情，可知兩車應係在該交岔路之中心發生撞擊；另參酌本件車禍發生後兩車之
    車損狀況及各留下之擦痕，足認被告己○○所駕車輛係車頭保險桿位置撞擊被害
    人李劉和娣所騎機車右後側車板，是被告己○○確有疏未注意車前狀況之情形甚
    明；而由系爭營業大貨車與該輕型機車煞車痕及刮地痕之起始位置觀察，可知被
    告己○○係與被害人李劉和娣所騎輕型車輛發生碰撞時始行煞車之動作，足見被
    告己○○於行經該交岔路口時並未減速慢行，並隨時採取安全之措施，其駕駛行
    為具有過失，並與被害人李劉和娣之死亡結果間具有相當因果關係，均堪認定。
    末者，由本件車禍發生後兩車所各留下之擦痕判斷，被告己○○所駕車輛係以車
    頭保險桿部分撞擊被害人李劉和娣所駕機車右後側車身，輔以二車行進之方向，
    堪認被害人李劉和娣所騎機車係於已通過道路中心點位置時始遭被告己○○所駕
    車輛撞擊其車身後側，是被告己○○應就本件車禍之發生負全部之過失責任。至
    車禍現場雖設有紅綠燈，然因被害人李劉和娣已死亡，本院亦無法還原車禍時之
    燈號而判斷路權之所在，被告亦無法證明被害人李劉和娣確有闖越紅燈之情形，
    是其辯稱被害人李劉和娣係闖紅燈，尚無可採，附此敘明。
  (十一)綜上所述，被告己○○不法侵害被害人李劉和娣生命法益之事實，已堪認定。
四、原告主張系爭營業大貨車之牌照已經繳銷之事實，為被告所不爭執，並有高雄市
    監理處高市監二字第０九一００一八四九七號函附卷可參（參九十年度交易字第
    七二二號卷第一四六頁），自堪信為真實。原告雖主張被告戊○○亦應負共同侵
    權行為之責；惟按，侵權行為損害賠償之債，須損害之發生與加害人之故意或過
    失加害行為間有相當因果關係，始能成立。所謂相當因果關係，係以行為人之行
    為所造成之客觀存在事實，依經驗法則，可認通常均可能發生同樣損害之結果而
    言；如有此同一條件存在，通常不必皆發生此損害之結果，則該條件與結果並不
    相當，即無相當因果關係；不能僅以行為人就其行為有故意過失，自認該行為與
    損害間有相當因果關係，最高法院九十年度台上字第七七二號裁判可資參照。查
    ，被告戊○○雖提供其所有無牌照之系爭營業大貨車供被告己○○駕駛，被告己○○並因而肇事致被害人李劉和娣於死，然以本件車禍之發生乃係因被告己○○
    過失之駕駛行為所致，並非被告戊○○所提供之系爭營業大貨車有何機械故障，
    而提供無牌照車輛供人行駛之行為，通常亦不必皆發生致人於死之結果，足認被
    告戊○○之行為與被害人李劉和娣之死亡間顯然欠缺相當因果關係，而無成立侵
    權行為損害賠償之債之餘地，是原告主張被告戊○○亦應負共同侵權行為之責，
    自屬無據。
五、按因故意或過失，不法侵害他人之權利者，負損害賠償責任；而不法侵害他人致
    死者，對於支出醫療費及增加生活上需要之費用或殯葬費之人，亦應負損害賠償
    責任；不法侵害他人致死者，被害人之父、母、子、女及配偶，雖非財產上之損
    害，亦得請求賠償相當之金額；民法第一百八十四條第一項前段、第一百九十五
    條前段、第一百九十四條分別定有明文。本件被告己○○既因前揭過失行為，不
    法侵害原告之妻李劉和娣之生命法益，則原告丙○○自得依上開規定，請求被告
    己○○賠償其損害。另原告丙○○、乙○○、丁○○、甲○○分別為被害人李劉
    和娣之配偶及子女，有戶籍謄本為證，因被告己○○過失肇事致被害人李劉和娣
    於死，情節重大，其基於配偶及子女身分所發生之親情、倫理及生活互助所繫之
    身分法益，因此而受有損害，精神上必受有痛苦，依民法第一百九十五條第三項
    規定意旨，自得請求被告給付精神慰撫金。茲將原告請求被告賠償之各項金額，
    是否准許，分述如左：
  (一)住院醫療費用：
    本件原告主張被害人李劉和娣遭被告己○○撞傷後，至高雄榮民總醫院接受治療
    ，扣除全民健康保險局提供之健保醫療給付後，原告丙○○實際支付醫藥費用七
    萬四千三百一十九元等情，有高雄榮民總醫院住院收費收據為證，依被害人李劉
    和娣所受傷害及各收據載明之治療費別，自屬治療上之必要費用，是原告丙○○
    此部分請求，為有理由。
  (二)增加生活上需要部分：
    氣墊床部分：
      原告主張被害人李劉和娣因本件車禍致重傷，並自車禍後即呈現植物人狀態，
      因需長期臥床，原告丙○○花費一萬五千元購買氣墊床一具等情，有統一發票
      一紙在卷可證，依被害人李劉和娣所受傷害，氣墊床為生活上所必需，原告丙○○就此部分之主張，亦應予准許。
    看護費用部分：
      被害人李劉和娣因本件車禍致呈現植物人狀態，每日生活起居亟須他人照料看
      護，應屬無疑，而原告於八十九年四月二十四日起至八十九年六月九日止間，
      雖僅有於八十九年四月二十四日起至八十九年四月二十九日止之日間，聘人看
      護被害人李劉和娣，其餘時間均由原告丙○○自行看護，此部分雖係基於親情
      而無實際支付看護費用，然因親屬或配偶受傷，而由親屬或配偶代為照顧被害
      人之起居，固係出於親情，但親情看護所付出之勞力，並非不能評價為金錢，
      只因兩者身分密切而免除支付義務，此種親屬基於身分關係之恩惠，自不能加
      惠於加害人，故應衡量及比照僱用職業護士看護情形，認原告丙○○受有支出
      相當親屬看護費用之損害，而得向加害人請求賠償。查，原告丙○○於八十九
      年四月二十四日起至八十九年四月二十九日止之日間聘人看護被害人李劉和娣
      ，每班一千一百元，共計支出六千六百元，有高雄市榮民服務處收據一紙可參
      ，而自八十九年四月二十四日起至八十九年四月二十九日止之夜間，及自八十
      九年四月三十日起至八十九年六月九日止之日、夜間，均係由原告丙○○看護
      ，比照僱用職業護士看護之情形，原告主張以每班（即日、夜間各計為一班）
      一千一百元計算，尚屬合理，共計前開由原告丙○○看護之班數為八十八班，
      原告丙○○得請求自行看護部分之費用為九萬六千八百元，加計原告丙○○僱
      人看護部分支出之費用六千六百元，共十萬零三千四百元。是原告丙○○此部
      分之請求，亦應准許。
    療養照護費部分：
      原告丙○○主張其自八十九年六月十日起至九十年五月十八日止間，將被害人
      李劉和娣送往護理中心照料，共計支出二十八萬三千四百六十元之事實，業據
      其提出收據二紙為證，而被害人李劉和娣因本件車禍致呈現植物人狀態，每日
      生活起居亟須他人照料看護，應屬無疑，是原告丙○○此部分之支出核屬必要
      ，應予准許。
  (三)殯葬費部分：
    原告丙○○主張因本件事故支付殯葬費二十萬零三千三百元，業據其提出收據二
    紙為證，除其中訃文支出一千五百元、中樂支出七千元、西樂支出一萬五千元、
    祭品支出五千元非屬必要之費用外，其餘支出項目，依一般喪葬習俗及社會常情
    判斷，並參酌被害人李劉和娣之年齡、身分及其用途，均屬合理且必要之費用，
    是原告丙○○此部分之請求於十七萬四千八百元之範圍內，應予准許。逾此部分
    之請求，尚屬無據。
  (四)慰撫金部分：
    按慰藉金之賠償須以人格權遭遇侵害，使精神上受有痛苦為必要，其核給之標準
    固與財產上損害之計算不同，然非不可斟酌雙方身分資力與加害程度，及其他各
    種情形核定相當之數額（最高法院著有五十一年台上字第二二三號判例足資參照
    ）。原告丙○○為被害人李劉和娣之夫，原告乙○○、丁○○、甲○○為被害人
    李劉和娣之子女，因被害人李劉和娣車禍身亡，其精神上所受痛苦，自屬必然。
    又原告丙○○目前無業，名下有田賦七筆、土地四筆、房屋二筆、汽車一部，原
    告乙○○目前每月收入約三萬元，名下有房屋、土地各一筆，原告丁○○目前每
    月收入約二萬元，名下有房屋、土地各一筆，原告甲○○目前無業，名下無不動
    產及汽車，被告己○○名下無不動產及汽車等情，已經兩造陳明在卷，並有原告
    提出之原告甲○○、乙○○九十一年度綜合所得稅各類所得資料清單、原告乙○○財產歸屬資料清單、原告丁○○、丙○○、甲○○歸戶財產查詢清單、原告甲○○、乙○○九十一年度綜合所得稅各類所得資料清單及被告己○○歸戶財產查
    詢清單各一件在卷可參，另經本院向財政部臺灣省南區國稅局旗山稽徵所函查被
    告之綜合所得稅申報情形，亦有財政部臺灣省南區國稅局旗山稽徵所九十二年十
    月二日南區國稅旗山二字第０九二００一三九０九號函附之綜合所得稅各類所得
    資料清單可按。本院審酌兩造之身分地位、經濟狀況及原告因失至親所受之痛苦
    等一切情狀，認為原告丙○○請求慰撫金九十二萬零五百二十一元，原告乙○○
    、丁○○、甲○○請求慰撫金各六十萬元，尚屬合理，應予准許。
  (五)依前所述，原告可請求之金額分別如下：(1)原告丙○○得請求一百五十七萬一千
    五百元〔計算方式：醫藥費用74319＋氣墊床15000＋看護費用103400＋
    療養照護費283460＋殯葬費174800＋精神慰撫金920521＝0000000〕、(2)原
    告乙○○、丁○○、甲○○各得請求六十萬元。原告逾上開範圍之請求，為無理
    由，應予駁回。
六、末按保險人依強制汽車責任保險規定給付保險金，視為加害人或被保險人損害賠
    償金額之一部分；加害人或被保險人受請求賠償時，得扣除之，為強制汽車責任
    保險法第三十條所明定。查，原告丙○○已領取強制汽車責任保險十九萬二千元
    ，原告乙○○、丁○○、甲○○則各領取強制汽車責任保險二十萬元等情，有勞
    工保險局九十年四月十九日保受簡給字第三三０一五三五四號書函一紙、高新銀
    行存摺一份為證，故原告得請求金額於扣除上開強制汽車責任保險給付後，原告
    丙○○得請求之金額減為一百三十七萬九千五百元，原告乙○○、丁○○、甲○○得請求之金額各減為四十萬元。
七、綜上所述，原告依侵權行為之法律關係，請求被告己○○給付原告丙○○一百三
    十七萬九千五百元，給付原告乙○○、丁○○、甲○○各四十萬元，及均自追加
    起訴狀繕本送達翌日即九十二年九月十六日起至清償日止，按週年利率百分之五
    計算之利息，為有理由，應予准許，逾此部分之請求，則無理由，應予駁回。
八、原告陳明願供擔保，聲請宣告假執行，經核原告勝訴部分與法律規定相符，爰分
    別酌定相當之擔保金額宣告之；至於原告敗訴部分，因其訴業經駁回，則其假執
    行之聲請即失所依據，應併予駁回。
九、據上論結，本件原告之訴為一部有理由，一部無理由，依民事訴訟法第七十九條
    、第三百九十條第二項，判決如主文。
中　　　華　　　民　　　國　　九十三　　年　　　一　　　月　　 十六 　　日
　　　　　　　　　　　　　　　　　臺灣高雄地方法院民事第二庭
~B法　　　官　曾淑娟
正本係照原本作成。
如不服本判決，應於送達後廿日內，向本院提出上訴狀並表明上訴理由，如於本
判決宣示後送達前提起上訴者，應於判決送達後十日內補提上訴理由書（須附繕本）。
中　　　華　　　民　　　國　　九十三　　年　　　一　　　月　　 十六　　 日
~B法院書記官　林宜正
